【裁判字號】    97,重訴,177
【裁判日期】    980205
【裁判案由】    返還土地
【裁判全文】
臺灣士林地方法院民事判決             97年度重訴字第177號
原      告  甲○○
訴訟代理人  徐履冰律師
            呂昱德律師
被      告  乙○○
訴訟代理人  王寶輝律師
            黃文祥律師
上列當事人間請求返還土地事件，本院於民國98年1 月15日言詞
辯論終結，判決如下：
    主      文
被告應將坐落臺北市○○區○○段一小段第二０九地號及同小段
第二一二地號土地返還原告。
被告應將坐落前項土地上門牌號碼臺北市○○區○○路六段四五
三號房屋二樓如附圖標示A 、B 、C 部分，面積合計五百八十六
點六平方公尺之增建部分拆除，並將同建物一樓如附圖標示A、B
部分，面積合計五百零八點八一平方公尺之建物遷讓返還原告。
被告應自民國九十七年五月一日起至履行前二項判決完畢之日止
，按月給付原告新臺幣壹拾柒萬壹仟元及按年息百分之五計算之
利息。
訴訟費用由被告負擔。
本判決第一項、第二項，於原告以新臺幣壹仟陸佰拾捌萬伍仟
伍佰元為被告供擔保後，得假執行。但如被告以新臺幣肆仟玖佰
壹拾伍萬陸仟肆佰拾元為原告預供擔保，得免為假執行。
本判決第三項，於原告按月以新臺幣伍萬柒仟元為被告供擔保後
，得假執行。但如被告按月以新臺幣壹拾柒萬壹仟元為原告預供
擔保，得免為假執行。
    事實及理由
一、按訴狀送達後，原告不得將原訴變更或追加他訴，但請求之
    基礎事實同一、擴張或減縮應受判決事項之聲明者，不在此
    限，民事訴訟法第255 條第1 項第2 款、第3 款定有明文。
    本件原告起訴時，原聲明：「一被告應將座落於臺北市○○
    區○○段1 小段第209 地號、同地段第212 地號土地（下稱
    209 地號、212 地號土地）返還予原告。二被告應將門牌號
    碼臺北市○○路○ 段453 號房屋（下稱系爭房屋，與209 地
    號、212 地號土地則合稱系爭房地）增建部分拆除後，將房
    屋返還予原告。三原告願供擔保，請准宣告假執行。」。嗣
    於民國97年6 月25日具狀主張因兩造間之租賃契約已屆期，
    被告係無權占用系爭房地，應對於原告負損害賠償責任，而
    將改聲明為：「一被告應將209 地號、212 地號土地返還予
    原告。二被告應將系爭房屋增建部分拆除後，將房屋返還予
    原告。三被告應自97年5 月1 日起至履行第一、二項聲明之
    日止，按月給付原告新臺幣（下同）17萬1,000 元及按年息
    5%計算之利息。四原告願供擔保，請准宣告假執行。」。嗣
    復於訴訟程序進行中，將訴之聲明第二項改為：「被告應將
    系爭房屋2 樓如附圖A、B、C 標示部分，面積586.6 平方公
    尺增建部分拆除，並將同建物1 樓如附圖標示A 、B 部分50
    8.81平方公尺之建物遷讓返還原告。」。核其所為，要屬訴
    之追加及減縮應受判決事項之聲明，而其追加請求所主張之
    基礎事實，與原訴相同，揆之前揭規定，自應予准許。
二、原告起訴主張：原告與被告於92年間簽訂土地房屋租賃契約
    （下稱系爭租賃契約），約定由原告將其所有之系爭房地出
    租予被告，租期自92年5 月1 日起至97年4 月30日止，共計
    5 年。系爭租賃契約第3 條並約定，除雙方已續約外，被告
    於租期屆滿或租約終止時，應將系爭房地回復原狀遷空交還
    原告；212 地號土地之租金為每坪每月700 元，計8 萬5,00
    0 元，209 地號土地及坐落於其上之系爭房屋之租金，則為
    每坪每月170 元，計8 萬6,000 元，故被告每月應給付租金
    17萬1,000 元予原告。嗣原告依系爭租賃契約第2 條第2 款
    約定，於97年1 月4 日委請律師發函予被告表示不再續約，
    並請求被告依約將房屋增建部分拆除，及將系爭房地返還予
    原告。詎租期屆至，被告拒不返還系爭房地予原告，仍無權
    占用系爭房地，致原告受有相當於租金之損害。為此，依民
    法第767 條規定、租賃契約及損害賠償之法律關係，訴請被
    告拆屋還地，並自97年5 月1 日起，按月給付17萬1,000 元
    予原告等語，而聲明求為判決：(一)被告應將209 地號、212
    地號土地返還予原告。(二)被告應將系爭房屋2 樓如附圖A 、
    B 、C 標示部分，面積586.6 平方公尺增建部分拆除，並將
    同建物1 樓如附圖標示A 、B 部分508.81平方公尺之建物遷
    讓返還原告(三)被告應自97年5 月1 日起至履行第1 、2 項聲
    明之日止，按月給付原告17萬1,000 元及按年息5 ％計算之
    利息。(四)原告願供擔保，請准宣告假執行。
三、被告則以：被告原係於80年間，向訴外人復興木業有限公司
    承租與系爭房地毗鄰之臺北市○○區○○段1 小段211 地號
    土地經營中古汽車買賣。迄至90年間，原告迭次遊說被告向
    其承租209 地號、212 地號土地，以擴大中古汽車經營銷售
    業務。被告因擬經營花卉種植業務，乃於92年4 月間向原告
    承租209 地號、212 地號土地，並將209 地號土地上3 間農
    舍予以修繕改建，雙方約定租賃期間為至政府徵收或重劃時
    止，租賃期間每5 年換約1 次，租金並隨同調整，兩造於5
    年換約期限屆滿前，如欲續約，應於期限屆滿3 個月前以書
    面或電話表示續約，原告如欲終止契約，則應賠償被告之損
    失。嗣至95年間，被告另向他人承租與209 號土地毗鄰之臺
    北市○○區○○段1 小段132 、135 、136 地號土地（下稱
    132 地號、135 地號、136 地號土地），擴大花卉盆栽之花
    市經營面積，並依約於97年1 月2 日發函通知原告換約之時
    間及地點，惟因原告遷移地址不明而遭退回。俟被告於開拓
    花市準備完成，擬向主管機關申請花市經營執照時，原告竟
    拒絕出具土地所有權人同意書，致被告無法向主管機關申請
    花市營業執照，且於97年1 月間，發函予被告表示不與被告
    續約，要求被告返還系爭房地，致被告斥資修繕改建之農舍
    ，及所承租之132 地號、135 地號、136 地號土地開墾闢建
    之花市用地，因欠缺花市經營執照及對外聯絡通道而無法繼
    續經營，損失重大，如租期僅有5 年，原告斷無為此鉅額投
    資，致投資無法回收之可能，故原告之請求於法無據，且有
    違誠信原則等語置辯，並聲明求為判決：(一)駁回原告之訴及
    假執行之聲請。(二)如受不利判決，被告願供擔保，請准免為
    假執行。
四、經查：
  (一)如下事實為兩造所不爭執：
  1.被告於92年間向原告承租其所有之系爭房地，約定212 地號
    土地每坪每月租金為700 元，總計8 萬5,000 元，209 地號
    土地及系爭房屋每坪每月租金則為170 元，總計8 萬6,000
    元。
  2.被告於承租系爭土地及土地上原有屋舍3 間後，除將原有屋
    舍即系爭房屋1 樓如附圖標示A 、B 部分，面積508.81平方
    公尺加以修繕外，另增建2 樓即如附圖標示A 、B 、C 部分
    ，面積為586.6平方公尺。
  3.原告於97年1 月4 日發函予被告表示不再續約，並請被告於
    租期屆滿時，應依系爭租賃契約第3 條第7 項約定拆除房屋
    增建部分，及將系爭房地騰空返還予原告。
  (二)上開事實，且有系爭租賃契約（見本院97年士簡調字第178
    號卷宗，下稱調解卷，第11頁以下）、土地建物登記謄本（
    調解卷第16頁以下）、房屋稅繳款書（調解卷第18頁）、律
    師函及送達回執（調解卷第19頁以下）等，在卷可佐，並經
    本院現場履勘及囑託地政機關測量屬實，有勘驗筆錄及如附
    圖所示之複丈成果圖，附卷可稽，均堪信為真實。
五、茲原告張依據民法第767 條規定及租賃契約與損害賠償之法
    律關係，訴請被告給付如其聲明所示，被告則以前開情詞置
    辯。本院判斷如下：
  (一)關於原告請求被告遷讓返還系爭房地部分：
  1.按「所有人對於無權占有或侵奪其所有物者，得請求返還之
    。」，民法第767 條前段定有明文。又兩造間系爭租約第3
    條第7 款約定：「乙方（指被告）於租期屆滿或租約終止時
    ，除雙方已續約外，否則應回復原狀遷空交還甲方（指原告
    ）」等語，亦有系爭租約，在卷可憑，自有拘束雙方之效力
    ，依據民法第199 條規定，當事人得憑此債之約定主張權利
    。
  2.系爭租約之期間應於何時屆滿，兩造雖有如前之爭執。然觀
    之該契約第2 條租賃期間之約定，其在第1 款記載：「雙方
    同意善意合作原則，租賃期間至政府徵收或重劃為止。」；
    第2 款記載：「本契約租賃期間自92年5 月1 日起至97年4
    月30日止共5 年，租期屆滿，乙方若不再續約時，須於期限
    屆止3 個月以前以書面通知對方，甲方、乙方如欲續約，雙
    方應於期（漏載間字）屆滿前3 個月以前以書面或電話聯絡
    均可約定時間、地點簽約，如未續約，不得視為不定期租賃
    ，乙方不得引用民法第451 條抗辯。」；第3 款記載：「租
    約5 年換約一次，租金並隨同調整之。」。同契約第3 條關
    於租金及押金之約定，其第3 款記載：「本租約5 年，每5
    年換約一次，調整幅度百分之4 。」；「乙方於租期屆滿或
    租約終止時，除雙方已續約外，否則應回復原狀遷空交還甲
    方，但土地因整地改良土地部分，仍維持原狀…」等語。第
    4 條關於租賃物之使用及改良、修繕部分，則在第2 款載明
    ：「土地租約期限內如政府徵收或重劃甲方放棄地上物補償
    之請求權由乙方取得補償權利。」等文字。第11條約定：「
    甲方終止租約或因不可歸責於乙方，致終止租賃契約，乙方
    應賠償乙方土地上各項建設費用…，但因政府政令，施政作
    為因素原因或依法終止租約時所造成損失甲方免責。」等用
    字之文義，顯示就系爭租約而言，租賃期間為自92年5 月1
    日起至97年4 月30日止，如欲續約，則應由雙方於期滿3 個
    月前以書面或電話聯繫洽定簽約時間地點後簽訂新租約，即
    租賃契約於5 年期滿前必須重新簽訂，並調整租金，否則租
    賃契約期滿後，不能認為契約關係當然繼續存在，而另訂新
    約猶待雙方為意思表示合致，非原訂租約之延長或原租期之
    存續，自屬別一法律關係，且被告不能援引民法第451 條規
    定主張雙方有不定期租賃契約關係，契約中又無約定原告負
    有予被告締訂新約之義務，雙方自均保有租約5 年期滿不再
    續租之權，故堪認原告關於系爭租約租期至97年4 月30日屆
    滿，期滿得不再續租之主張，要非無據。此再參照證人即為
    原告處理系爭租約交涉事務之丙○○到庭證稱：當時有傳聞
    要徵收或重劃，怕租期滿之前就被徵收，如果有徵收就終止
    ，5 年期滿原告、被告均得不租，期滿後要雙方同意再訂租
    約等語（本院卷第109 頁），復核相符，益顯為可採信。
  3.兩造間系爭租賃契約所約定之租期至97年4 月30日屆滿，業
    如前述，且未經新訂租約，則被告於期滿後，為無權占用系
    爭土地，依據上揭民法第767 條前段及系爭契約第3 條第7
    款約定，被告負有回復原狀並遷空返還系爭土地及系爭房屋
    一樓之原有建物予原告之義務，乃原告本此請求被告給付如
    期聲明第1 項、第2 項所示，應認於法有據。
  4.被告雖執前情抗辯，並舉證人丁○○為證。惟：
  (1)上述系爭契約第2 題第1 款記載，如僅依文義以觀，固有租
    期似至徵收或重劃時止之疑，但該段文字之首，已載明係出
    於善意合作之原則，即僅為雙方應憑本善意處理契約關係意
    願之表示，且如逕予解為租期至徵收或重劃為止，則必至斯
    時租期方才屆滿，其間無續約或期滿之問題，至定期調整租
    金一節，本得同時以契約文字約明，不以另訂租約書面為必
    要，被告如斯主張，核與前述系爭契約第2 條第2 款、第3
    款、第3 條第3 款、第7 款之約定不合，自非可取。
  (2)證人即參與洽談系爭契約內容之代書丁○○到庭證述，雖稱
    ：原則上約定租到徵收時，每5 年換約，是要調整租金，我
    記得好像不續租要補償等語（本院卷第104 頁）。但另亦證
    稱：「（租賃契約5 年期間是誰說的？）草約時就是如此擬
    ，被告告訴我八仙段的土地有可能被徵收，我當時覺得奇怪
    就問被告，被告說訂約要較長，他要建設。」；「（為何契
    約期間不定久一點？）因為當時還不知道何時徵收，當時是
    被告要我這樣寫的，期限寫太久也要對方同意。」等語（本
    院卷第103 頁以下）。從其證述上情，可知締約當時確如證
    人丙○○證稱因系爭土地有遭政府徵收之傳聞，而系爭土地
    果於租期內遭徵收，雙方即有預就契約效力如何變動加以規
    範之必要，是上述系爭契約第2 條第1 款之約定，應認係雙
    方合意如5 年租期內遭徵收時，契約不待期滿5 年期滿即行
    終止之規範，不能認為係約定租期至徵收或重劃時止。
  (3)另核之證人丙○○為就系爭租約簽訂事宜與當時在美國之原
    告聯繫所為傳真文件內容（本院卷第119 頁、第124 頁）顯
    示，關於出租年限，僅載明「3-5 年」、「租約每5 年或3
    年更換租約」等文字，而毫無租賃期限至徵收為止之任何記
    載，且據原告所提出兩造因磋商契約而修改之歷次書面版本
    ，其中92年4 月29日傳真版本中（本院卷第125 頁），第2
    條第2 款中原載5 年租期，亦經手寫加註為3 年字樣，可知
    當時原告擬出租之期間僅有3 年，自無同意租賃期間約定為
    無法預期之徵收或重劃時止之可能。況依證人丙○○證述：
    我從聯合汽車那裡知道，乙○○向復興木業租土地，聯合汽
    車再向被告承租，占用212 地號土地，甲○○說要要回來，
    我依甲○○的指示，找了林吉雄代書出面要要回212 土地，
    不然就要出租，甲○○要求要追溯2 年租金，我們因為要不
    回212 地號土地，就依甲○○所說出租等語（本院卷第108
    頁以下），而原告亦自承原為聯合汽車公司之股東，即原告
    本意係欲要求返還遭被告所投資設立公司占用之212 地號土
    地，而不意出租，尤更無應允主動要求長期租賃之可能，凡
    此均顯示系爭租約磋商當時，雙方所定租期即僅為3 年或5
    年，要難認兩造有租賃期間至政府徵收之日止之合意存在。
  (4)被告租賃系爭土地固已在其上耗費鉅資修繕原有建物並加以
    增建，但是否繼續租賃至徵收之日止、投資能否於5 年租期
    內回收或回收需費時若干及原告是否將會繼續出租等情，均
    僅屬被告自己風險評估或動機，原告不受拘束，而除有證據
    證明兩造間合意租期必須5 年換約一次並至徵收時止外，不
    能逕此推認有此合意存在，被告就此未能進一步舉證，徒此
    抗辯，實難認有據。
  (5)被告所另陳其在系爭土地後方承租132 地號、135 地號、13
    6 地號土地規劃為花市營業等節，不僅該花市係於系爭租約
    簽訂3 年後方才由被告開始承租經營，至本院言詞辯論終結
    時止，已經拆遷完畢，且無涉本件租賃關係之判斷，亦無礙
    於上開認定。
  (6)原告依據系爭租約約定及法律規定，於租約期滿後，請求無
    權占用系爭房地之被告回復原狀並遷讓返還，乃依法行使權
    利，又無證據顯示原告於締約當時明知被告將為如何投資及
    另租土地經營花市之事實，自不得以嗣後被告投入資金若干
    及營利規劃如何，推認原告請求遷讓返還為違反誠實信用原
    則。
  (二)關於原告請求被告給付損害賠償部分：
  1.次按「因故意或過失不法侵害他人之權利者，負損害賠償責
    任。」；「負損害賠償責任者，除法律另有規定或契約另有
    訂定外，應回復他方損害發生前之原狀。因回復原狀而應給
    付金錢者，自損害發生時起，加給利息。」；「應付利息之
    債務，其利率未經約定，亦無法律可據者，週年利率為百分
    之五。」，民法第184 條第1 項前段、第213 條第1 項、第
    2 項及第203 條分別定有明文。本件兩造間系爭租賃契約關
    係以經期滿而終止，被告無權繼續占用原告所有之系爭土地
    ，其占有迄今，因此致原告就土地無從為管領、使用，要屬
    無法律上之正當權源而不法侵害原告之不動產所有權，自應
    對原告負損害賠償之責以為回復原狀。而原告因此侵害行為
    所受損害，應認為係受有相當於租金收入利益之損失，依據
    兩造以系爭租約約定租賃期間內，212 地號租金為8 萬5,00
    0 元，209 地號每月租金為8 萬6,000 元，合計租金為17萬
    1,000 元，堪認原告因被告所受損害為每月同額租金收入之
    損失，且賠償應以給付金錢為之，被告應併自原告受損害之
    時起加計法訂遲延利息給付，是原告請求被告自系爭租約期
    滿翌日即97年5 月1 日起至履行本判決主文第1 、2 項所示
    義務完畢之日止，按月給付17萬1,000 元及按年息5 ％計算
    之利息，於法洵無不合。
  2.第按「附停止條件之法律行為，於條件成就時，發生效力。
    」，民法第99條第1 項雖有明文。又押租金在擔保承租人租
    金之給付及租賃債務之履行，在租賃關係消滅前，出租人雖
    不負返還之責，但租賃關係已消滅，且承租人無租賃債務不
    履行之情事時，其請求出租人返還押租金，自為法之所許（
    最高法院83年台上字第2108號判例意旨參照）。是押租金契
    約，因為附有停止條件之返還債務的所有權讓與，為讓與擔
    保之性質，故須待租賃關係終了，且承租人無債務不履行並
    將租賃物返還出租人時，停止條件始稱成就，出租人負有將
    全額押租金返還承租人之義務。如承租人於返還租賃物時，
    仍有欠租、租金遲延利息或有未償付之其他債務不履行損害
    賠償時，即應以該押租金當然抵充清償，無待於當事人主張
    抵銷或清償，但仍以承租人已經依約將租賃標的物返還出租
    人為條件。而本件原告雖因系爭租約第3 條第4 款約定，而
    自被告收受50萬元之押租金，在兩造間有押租金契約存在，
    然因被告迄今仍未將系爭土地返還原告，自不得逕此予以抵
    充應賠付原告之款項，應予敘明。
六、從而，原告主張民法第767 條規定及租賃契約與損害賠償之
    法律關係，訴請被告將209 地號、212 地號土地返還予原告
    ，並將系爭房屋2 樓如附圖A 、B 、C 標示部分，面積586.
    6 平方公尺增建部分拆除後，將同建物1 樓如附圖標示A、B
    部分508.81平方公尺之建物遷讓返還原告，另應自97年5 月
    1 日起至履行上述返還土地、拆除增建並返還房屋完畢之日
    止，按月給付原告17萬1,000 元及按年息5 ％計算之利息，
    為有理由，應予准許。
七、兩造各陳明願供擔保，聲請宣告假執行及免為假執行，經核
    均無不合，爰各酌定相當擔保金額予以准許。至兩造其餘攻
    擊、防禦方法及所提出之證據資料，經本院悉予審酌後，認
    均無礙於本件之判斷，於茲不贅。
八、據上論結，原告之訴為有理由，依民事訴訟法第78條、第39
    0 條第2 項、第392 條第2 項判決如主文。
中    華    民    國    98    年    2     月    5     日
                  民事第一庭  法  官  蕭錫証
以上正本證明與原本無異。
如對本判決上訴，應於判決送達後20日內向本院提出上訴狀。
中    華    民    國    98    年    2     月    10    日
                              書記官  林立原


司法院資訊處製作；財團法人民間司法改革基金會備份。
